ACORDAO-COMPLETO-2336112

ACÓRDÃO 2272/2019 ATA 6/2019 - PRIMEIRA CÂMARA

VISTOS, relatados e discutidos estes autos de tomada de contas especial instaurada pelo então Ministério do Desenvolvimento Social e Agrário em desfavor do ex-prefeito Municipal de Oeiras do Pará/PA, Sr. Dulcídio Ferreira Pinheiro, em razão de irregularidades na prestação de contas de recursos repassados à conta dos programas sociais Proteção Social Básica - PSB e Proteção Social Especial - PSE, vinculados ao Fundo Nacional de Assistência Social - FNAS, no âmbito do Sistema Único de Assistência Social (SUAS) , no exercício de 2006,
ACORDAM os Ministros do Tribunal de Contas da União, reunidos em sessão de 1ª Câmara, ante as razões expostas pelo Relator, em:
9.1. acolher as alegações de defesa apresentadas pelo Sr. Dulcidio Ferreira Pinheiro;
9.2. julgar as presentes contas regulares com ressalvas, dando quitação ao responsável, com fulcro nos arts. 1º, inciso I; 16, inciso II; 18 e 23, inciso II, da Lei 8.443/1992;
9.3. arquivar os presentes autos, dando-se ciência ao responsável.

Tomada de contas especial instaurada em razão de irregularidades na prestação de contas de recursos repassados à conta dos programas sociais, no âmbito do Sistema Único de Assistência Social (SUAS), no exercício de 2006

Primeira Câmara

Prefeitura Municipal de Oeiras do Pará - PA.

3. Interessado/Responsável:
3.1. Interessado: Ministério do Desenvolvimento Social (05.526.783/0001-65)
3.2. Responsável: Dulcidio Ferreira Pinheiro (XXX.387.132-XX).

13.1. Ministros presentes: Walton Alencar Rodrigues (Presidente), Benjamin Zymler, Bruno Dantas e Vital do Rêgo.
13.2. Ministros-Substitutos presentes: Augusto Sherman Cavalcanti (Relator) e Weder de Oliveira.

AUGUSTO SHERMAN

Adoto, como relatório, excerto da instrução vazada pela Secex/ES à peça 19, anuída pelo respectivo corpo dirigente (peças 20-21) , bem como o Parecer divergente do MP/TCU, da lavra do e. Procurador Marinus Marsico (peça 22) :
II
“INTRODUÇÃO
1	Trata-se de exame das alegações de defesa e das informações apresentadas em razão da proposta de citação e de diligência contida na Instrução anterior (peça 6) , abaixo transcrita, acatada pela Unidade (peças 7/8) :
... a citação do Sr. Dulcídio Ferreira Pinheiro (CPF XXX.387.132-XX) , na condição de exPrefeito municipal de Oeiras do Pará/PA, com fundamento nos arts. 10, § 1º, e 12, incisos I e II, da Lei 8.443/1992 c/c o art. 202, incisos I e II, do Regimento Interno/TCU, para que, no prazo de quinze dias, apresente alegações de defesa e/ou recolha, aos cofres do Tesouro Nacional as quantias abaixo indicadas, atualizadas monetariamente a partir das respectivas datas até o efetivo recolhimento, abatendo-se na oportunidade quantia eventualmente ressarcida, na forma da legislação em vigor, tendo em vista que o responsável não comprovou a boa e regular aplicação total dos recursos públicos federais repassados ao município em 2006 para a execução do Programa de Proteção Social Básica (PSB) e do Programa de Proteção Social Especial (PSE) , considerando a prática de sacar valores das contas correntes específicas e repassá-los aos beneficiários/fornecedores, em desatenção ao disposto no artigo 20 da IN/STN 1/1997, alterada pela IN/STN 1/2004, que exige que os pagamentos devam ser feitos em cheques nominativos, conforme registrado na Nota Técnica 1205/2016 - CPCRFF/CGPC/DEFNAS, de 21/6/2016 (Peça 1, p. 3-5) , no Relatório de Tomada de Contas Especial 178/2016, de 17/10/2016 (p. 98-103) e nos itens 3.1.5 (p. 21) , 3.4.5 (p. 22-23) , 3.4.9 (p. 24-25) e 3.4.13 (p. 26-27) do Relatório de Fiscalização CGU 01020/2007 (p. 19-27) , bem como prejudicando o estabelecimento do nexo causal entre os valores federais recebidos e a execução do objeto pactuado, de acordo com jurisprudência desta Corte sobre a matéria (Acórdão 997/2015-TCU-Plenário, rel. BENJAMIN ZYMLER; 2.190/2015-TCU-2ª Câmara, rel. ANDRÉ DE CARVALHO; 3.451/2015-TCU-2ª Câmara, rel.  ANDRÉ DE CARVALHO; 5.440/2015-TCU-1ª Câmara, rel. JOSÉ MÚCIO MONTEIRO; 5.678/2015-TCU-2ª Câmara, rel. MARCOS BEMQUERER; 6.951/2015-TCU-1ª Câmara, rel. AUGUSTO SHERMAN e 9.361/2015-TCU-2ª Câmara, rel. ANA ARRAES) :
...
Valor atualizado até 30/11/2017: R$ 218.081,63 (Peça 4) 
	...
diligência junto ao MDS, com base nos artigos 10, § 1º e 11 da Lei 8.443/92, para o encaminhamento, em meio magnético, no prazo de quinze dias, de cópia da documentação que subsidiou o exame do Processo 71000.040057/2016-65, referente à Tomada de Contas Especial em desfavor do ex-Prefeito Municipal de Oeiras do Pará/PA, Sr. Dulcídio Ferreira Pinheiro (CPF XXX.387.132-XX) , em razão de irregularidades na prestação de contas de recursos repassados na modalidade fundo a fundo à conta dos programas sociais Proteção Social Básica - PSB e Proteção Social Especial - PSE, vinculados ao Fundo Nacional de Assistência Social - FNAS, no âmbito do Sistema Único de Assistência Social, no exercício de 2006.
HISTÓRICO
2	Em relação ao processo de TCE instaurado pelo MDS, na citada Instrução datada de 19/10/2017 (peça 6) , consta o que se segue:
1	Cuidam os autos da Tomada de Contas Especial (Peça 1) instaurada pelo Ministério do Desenvolvimento Social e Agrário, atual Ministério do Desenvolvimento Social - MDS (Medida Provisória 782, de 31/5/2017) , em desfavor do ex-Prefeito Municipal de Oeiras do Pará/PA, Sr. Dulcídio Ferreira Pinheiro (CPF XXX.387.132-XX) , em razão de irregularidades na prestação de contas de recursos repassados, na modalidade fundo a fundo à conta dos programas sociais Proteção Social Básica - PSB e Proteção Social Especial - PSE, vinculados ao Fundo Nacional de Assistência Social - FNAS, no âmbito do Sistema Único de Assistência Social (SUAS) , no exercício de 2006, conforme Levantamento de Repasse (p. 14-15) .
...
7	A seguinte informação transcrita, consta da Nota Técnica 1205/2016 - CPCRFF/CGPC/DEFNAS, de 21/6/2016 (p. 3-5) :
DADOS PARA INSTAURAÇÃO DA TCE
I - DOS PROCEDIMENTOS ADMINISTRATIVOS ADOTADOS PELO ÓRGÃO INSTAURADOR OBJETIVANDO A APURAÇÃO DOS FATOS, IDENTIFICAÇÃO DE RESPONSÁVEIS E QUANTIFICAÇÃO DO PREJUÍZO.
5.	Em razão do não atendimento das notificações, e da não comprovação da boa e regular aplicação dos recursos, sugere-se a aprovação com ressalva do valor de R$ 96.131,55 (noventa e seis mil, cento e trinta e um reais e cinquenta e cinco centavos) , cujo valor, baseado nas peças constantes do processo, comprovou-se regular, e a reprovação do valor de R$ 83.691,71 (oitenta e três mil, seiscentos e noventa e um reais e setenta e um centavos) , acerca das irregularidades no Relatório de Fiscalização da CGU.
6.	Ressalta-se que os itens 3.1.7, 3.4.4, 3.4.8, 3.4.11, 3.4.12 e 3.4.15 foram aprovados com ressalva, sendo assim, procederemos com o preenchimento do Relatório de Aprovações com Ressalva, anexo ao parecer final da prestação de contas.
8	Registre-se a passagem, que transcreveremos a seguir, do Relatório de Tomada de Contas Especial 178/2016, de 17/10/2016 (p. 98-103) :
III - 	DAS IRREGULARIDADES MOTIVADORAS DA TCE
7.	 O motivo para a instauração da presente Tomada de Contas Especial consubstanciou-se em face da Impugnação parcial das despesas, corroborada por meio dos itens 3.1.5, 3.4.5, 3.4.9 e 3.4.13, das irregularidades evidenciadas no Relatório de Fiscalização n. 01020, de 24/07/2007, da CGU (fls. 18 a 26) , emitido pela Secretaria Federal de Controle Interno da Controladoria-Geral da União, pela falta de comprovação das despesas nos termos do Processo 71001.112523/2008-00, com fundamento legal previsto na Portaria MDS n. 459, de 09 de setembro de 2005, bem como análogo a alínea ‘c’ do Inciso II do artigo 82 da Portaria Interministerial N° 507, de 24 de novembro de 2011.
9	Considerando o registrado no Relatório de Fiscalização CGU 01020/2007 (p. 19-27) , nos itens 3.1.5 (p. 21) , 3.4.5 (p. 22-23) , 3.4.9 (p. 24-25) e 3.4.13 (p. 26-27) , o Ministério do Desenvolvimento Social, em Nota Técnica 2131/2013 - CPCRFF/CGPC/DEFNAS (p. 32-33) , considerou, para fins de apuração do débito, que ‘os valores de alguns cheques emitidos não correspondem ao valor dos recibos’, conforme passagem a seguir transcrita:
Grupo saques realizados em conta corrente do programa de valores divergentes dos comprovantes de despesas:
	No que se refere aos itens 3.1.5, 3.4.5, 3.4.9 e 3.4.13, constatou-se que os credores não recebiam em cheques nominativos, uma vez que a prefeitura adotava a prática de sacar a integralidade da despesa e repassá-las àqueles que confirmavam o pagamento com recibos. Em relação a esta técnica o Gestor foi orientado a seguir de acordo com o disposto no artigo 20 da IN/STN 3, de 25/09/2003, o qual informa que os pagamentos devem ser feitos em cheques nominativos. Entretanto, no relatório de fiscalização da CGU verificou-se que os valores de alguns cheques emitidos não correspondem ao valor dos recibos. Diante disso, esta Coordenadoria solicitará a gestão municipal documentação comprobatória com a finalidade de elucidar as dúvidas em relação ao tema.
11	Quanto aos valores referentes à citação, proporemos reformulá-los no sentido de que não sejam apenas por alguns que não guardam correspondência com o dos respectivos documentos dos beneficiários/fornecedores, conforme o adotado em parecer do concedente apresentado no item 9, mas sim por todos referentes aos cheques de 2006, considerando as respectivas datas de saque.
3	Em cumprimento ao Despacho do Secretário da Secex/ES (peça 8) , foi promovida a:
3.1	Citação do Sr. Dulcídio Ferreira Pinheiro (CPF XXX.387.132-XX) , exPrefeito Municipal de Oeiras do Pará/PA, mediante o Ofício 21/2018-TCU/Secex/ES, de 29/1/2018 (peça 12) , recebido em 21/2/2018 (peça 15) ; e
3.2	Diligência junto ao Ministério do Desenvolvimento Social, mediante o Ofício 769/2017-TCU/Secex/ES, de 14/12/2017 (peça 9) , recebido em 2/1/2018 (peça 10) . 
4	Quanto à citação, foram apresentadas as alegações de defesa do exPrefeito pela Srª Brenda Araújo Di Iorio Braga - 15.692 OAB/PA em 7/3/2018 (peça 14) e 14/3/2018 (peça 16) , procuradora constituída (peça 13) . 
5	Em relação à diligência, o MDS, encaminhou longa documentação que se anexou aos autos (peças 11) pelo Oficio 1/2018/MDS/SNAS/CGGI, de 5/1/2018 (p. 1) . 
EXAME TÉCNICO
Informações apresentadas - diligência 
6	Sobre a diligência, o MDS encaminhou cópia integral do processo administrativo 71001.112523/2008-00 referente à Tomada de Contas Especial ora analisada, em razão de irregularidades na prestação de contas de recursos repassados na modalidade fundo a fundo à conta dos programas sociais Proteção Social Básica - PSB e Proteção Social Especial - PSE, vinculados ao Fundo Nacional de Assistência Social - FNAS, no âmbito do Sistema Único de Assistência Social, no exercício de 2006.
Análise
7	Apesar de considerarmos atendido o Ofício 769/2017-TCU/Secex/ES, de 14/12/2017, registre-se que a exigível documentação comprobatória das despesas incorridas pela convenente, tais como, cópias de recibos, notas fiscais, cheques emitidos e extratos bancários, não consta da cópia do referido processo de contas, logo, o exame minucioso da TCE ora analisada não traz elementos novos capazes de afastar o débito ou a responsabilidade imputada na inicial.
Alegações de defesa
8	A procuradora do Sr. Dulcídio Ferreira Pinheiro informa que (peça 14, p. 2) :
‘... o município em questão NÃO POSSUIA, À ÉPOCADOS FATOS, COMO NÃO POSSUI ATÉ HOJE, NENHUMA AGÊNCIA BANCÁRIA, sendo necessário que as pessoas que precisem realizar qualquer atendimento bancário se dirijam até a capital paraense, que dista em torno de 12 horas, em viagem de navio, ou por meio de avião bimotor, o que encareceria ainda mais o trajeto. Ou tinham de se deslocar até o Município de Cametá, cujo trajeto de ônibus e barco também durava em torno de 12 horas.’ 
9	Após, a defesa alega que o art. 20 da IN/STN 1/1997, alterada pela IN/STN 1/2004, a seguir transcrito, não leva em consideração esse contexto (p. 3) :
art. 20. Os recursos serão mantidos em conta bancária específica somente permitidos saques para pagamento de despesas constantes do Programa de Trabalho ou para aplicação no mercado financeiro, nas hipóteses previstas em lei ou nesta Instrução Normativa, devendo sua movimentação realizar-se, exclusivamente, mediante cheque nominativo, ordem bancária, transferência eletrônica disponível ou outra modalidade de saque autorizada pelo Banco Central do Brasil, em que fiquem identificados sua destinação e, no caso de pagamento, o credor. IN STN na 1/2004.
10	Argumenta que o Juízo da 1ª Vara Federal manifestou-se, no processo de Ação Civil Pública 22257-37.2013.401.3900, encontrado na íntegra (p. 16/34, referente na realidade a processo da 2ª Vara Federal) , pela relativização das normas vigentes para descaracterizar o ato de improbidade, conforme os seguintes termos transcritos (p. 4-5) :
Igualmente se trata de mera irregularidade administrativa, devendo tal alegação ser relativizada, uma vez que ficou fartamente demonstrada, pelos depoimentos colhidos durante a instrução processual, a inexistência de agência bancaria no Município de Oeiras do Para, o que dificultava o pagamento de pequenos valores por meio de cheques aos empresários locais, ensejando a ocorrência de saques diretamente da conta do programa, pelo Tesoureiro do município, que tinha de se deslocar até Cametá. Ressalte-se que a logística para a realização do saque era difícil ate mesmo para o agente administrativo, o qual informou em seu depoimento que ia constantemente com o ex-prefeito, até Cametá, de barco, e voltavam de avião, por motivos de segurança.
	Também não há nos autos comprovação de ter havido vontade deliberada do agente de enriquecer-se ilicitamente ou violar os princípios da Administração Pública, o que também afasta a punição pelas demais espécies de improbidade para as quais se exige o elemento subjetivo doloso.
11	Defende-se o responsável que ‘era menos dispendioso e mais seguro que se efetuasse o saque para pagamento de beneficiários/fornecedores ao invés de se emitir cheques nominativos, pois como já informado, não havia agência bancária em Oeiras à época dos fatos.’ (p. 6) .
12	Na sequência, a defesa relata que, na citada Ação Federal, testemunhas que viviam e trabalhavam no município à época dos fatos, confirmaram a questão do saque, ou seja, mencionaram que, por não haver agencia bancária no município, um agente da prefeitura, após viagem noturna que durava no mínimo 12 horas, com custo de 30 a 35 reais, considerando os trechos de barco e ônibus, retirava dinheiro na agência de Cametá. Além disso, cita que os alunos recebiam em dinheiro através de recibo e que os poucos fornecedores não queriam receber cheques (p. 6-8) .
13	Relata que, se o pagamento aos beneficiários fosse realizado por intermédio de cheque, esses arcariam com a dificuldade e o custo do deslocamento, comprometendo assim a finalidade do programa (p. 10) .
14	O Sr. Dulcídio Ferreira Pinheiro antes de requerer o acatamento integral dos argumentos apresentados, citou o seguinte em conclusão de sua defesa (p. 11) :
- não houve aplicação indevida dos recursos federais; 
- buscou-se a solução mais possível e plausível, levando em consideração o contexto da cidade de Oeiras/PA; 
- A Justiça Federal por meio do Processo 22257-37.2013.401.3900, tramitado perante a 1ª Vara Federal da Seção Judiciária do Estado do Pará, decidiu pelo não reconhecimento de ato de improbidade administrativa, dado o contexto do município, considerando que o descumprimento desta normativa não ultrapassou o conceito de MERA IRREGULARIDADE; 
- não houve omissão por parte do senhor Dulcídio Ferreira.
Análise
15	Iniciamos a análise informando que a decisão da 2ª Vara Federal da Seção Judiciária do Estado do Pará, no sentido de reconhecer a não comprovação de ato de improbidade administrativa praticada por Dulcídio Ferreira Pinheiro, não deve interferir no julgamento desta TCE, porquanto o TCU adota o princípio da independência da sua jurisdição, conforme verificamos no seguinte trecho do Voto do Exmo Sr. Ministro-Relator Aroldo Cedraz, que conduziu o Acórdão 1132/2018-TCU-Segunda Câmara do TCU: 
13.	O TCU tem reiteradamente reforçado o princípio da independência da sua jurisdição, vez que possui competências próprias estabelecidas pela Constituição Federal em seu art. 71 e por sua Lei Orgânica, não havendo falar em eventual vinculação à norma ou processo na instância civil ou penal, excetuando-se julgamentos que reconheçam a negativa de autoria do fato. Além disso, a tese da independência entre as instâncias administrativa e penal encontra-se sufragada pelo STF, a teor dos Mandados de Segurança 21.948-RJ e 23.625-DF.
14.	Para efeito de apuração de conduta antijurídica, é pacífico o entendimento do TCU ao reconhecer que inexiste litispendência entre processo desta Corte de Contas e outro que trate do mesmo assunto, em tramitação no Poder Judiciário, conforme deliberado também por esta Segunda Câmara no Acórdão 10042/2015-TCU-Plenário no Acordão 1.512/2015, das relatorias do eminente Ministro-Substituto Marcos Bemquerer Costa e do ilustre Ministro Bruno Dantas, respectivamente.
15.	No voto condutor do Acórdão 30/2016-TCU-Plenário, o Tribunal deixou assentado que ‘o princípio da independência das instâncias permite ao TCU apreciar, de forma plena, a boa e regular gestão dos recursos públicos federais, mesmo nos casos em que as irregularidades também estejam sendo apuradas em outras instâncias administrativas ou judiciais. O juízo administrativo só se vincula ao penal quando neste último é afirmada, categoricamente, a inexistência do fato ou que o acusado não foi o autor do ilícito.’.
16	Sobre o fato de inexistir agência bancária do Município de Oeiras do Pará/PA, entendemos que até poderia atenuar a ocorrência de que a prefeitura adotava a prática de sacar a integralidade da despesa e repassá-la àqueles que confirmavam o pagamento com recibos, desde que as alegações de defesa viessem acompanhadas de elementos que comprovassem o nexo de causalidade entre os recursos recebidos e a execução dos programas, tais como notas fiscais, recibos, extratos bancários, contratos oriundos de processos licitatórios ou de dispensas/inexigibilidades devidamente justificada e outros.
17	Registre-se que, ainda na fase interna, o hoje MDS solicitou ao Sr. Dulcídio Ferreira Pinheiro/ex-Prefeito Municipal as providências, acompanhadas de documentação comprobatória, com vistas ao saneamento das irregularidades constantes no Relatório de Fiscalização da CGU - n. 1020/2007 do 24° Sorteio Público, mediante os seguintes expedientes: Ofício 825, 28/8/2008 (peça 1, p. 28-29) , Ofício 1652, 12/6/2013 (p. 44-46) , Edital de Notificação 152/2013, DOU de 15/7/2013 (p. 47) , Ofício 366, de 1/2/2016 (p. 56-58) e Edital de Notificação 91/2016, DOU de 24/2/2016 (p. 78) .
18	Além disso, na busca de tais documentos faltantes, reafirmamos que esta Secex/ES realizou diligência junto ao MDS, para o encaminhamento de cópia da documentação que subsidiou o exame do Processo 71000.040057/2016-65, referente à Tomada de Contas Especial, em razão de irregularidades na prestação de contas de recursos repassados na modalidade fundo a fundo à conta dos programas sociais Proteção Social Básica - PSB e Proteção Social Especial - PSE, vinculados ao Fundo Nacional de Assistência Social - FNAS, no âmbito do Sistema Único de Assistência Social, no exercício de 2006.
19	Apesar do insucesso da busca de tais documentos, deve-se assinalar que compete ao gestor provar a regular aplicação dos valores que lhe foram confiados para consecução do objeto pactuado, conforme expressa disposição constitucional contida no art. 70, parágrafo único, bem assim do disposto no art. 93 do Decreto-lei 200/1967, c/c o art. 66 do Decreto 93.872/1986. 
20	Nesse cenário, transcreveremos o seguinte trecho constante na Instrução passada (peça 6) , acatada pela Órgão/Entidade/Unidade:
10	Diante disso, em relação ao processo instaurado de TCE, ainda que o MDS não tenha encaminhado a documentação que subsidiou o exame da sua alçada (Processo 71000.040057/2016-65) , a ser corrigida mediante diligência a ser proposta, avaliamos que os elementos já existentes nos autos são suficientes para concordarmos com o entendimento de que o responsável não demonstrou o nexo causal entre o total dos recursos públicos federais repassados ao município em 2006 e a execução do Programa de Proteção Social Básica (PSB) e do Programa de Proteção Social Especial (PSE) , tendo em vista a prática de sacar valores das contas correntes e repassá-los aos beneficiários/fornecedores, prejudicando o estabelecimento do nexo causal entre os valores federais recebidos e a execução do objeto pactuado, de acordo com jurisprudência desta Corte sobre a matéria (Acórdão 997/2015-TCU-Plenário, rel. BENJAMIN ZYMLER; 2.190/2015-TCU-2ª Câmara, rel. ANDRÉ DE CARVALHO; 3.451/2015-TCU-2ª Câmara, rel. ANDRÉ DE CARVALHO; 5.440/2015-TCU-1ª Câmara, rel. JOSÉ MÚCIO MONTEIRO; 5.678/2015-TCU-2ª Câmara, rel. MARCOS BEMQUERER; 6.951/2015-TCU-1ª Câmara, rel. AUGUSTO SHERMAN e 9.361/2015-TCU-2ª Câmara, rel. ANA ARRAES) , e em desatenção ao disposto no artigo 20 da IN/STN 1/1997, alterada pela IN/STN 1/2004, transcrita a seguir, que exige que os pagamentos devam ser feitos em cheques nominativos, conforme registrado Nota Técnica 1205/2016 - CPCRFF/CGPC/DEFNAS, de 21/6/2016 (p. 3-5) , no Relatório de Tomada de Contas Especial 178/2016, de 17/10/2016 (p. 98-103) e nos itens 3.1.5 (p. 21) , 3.4.5 (p. 22-23) , 3.4.9 (p. 24-25) e 3.4.13 (p. 26-27) do Relatório de Fiscalização CGU 01020/2007 (p. 19-27) :
art. 20. Os recursos serão mantidos em conta bancária específica somente permitidos saques para pagamento de despesas constantes do Programa de Trabalho ou para aplicação no mercado financeiro, nas hipóteses previstas em lei ou nesta Instrução Normativa, devendo sua movimentação realizar-se, exclusivamente, mediante cheque nominativo, ordem bancária, transferência eletrônica disponível ou outra modalidade de saque autorizada pelo Banco Central do Brasil, em que fiquem identificados sua destinação e, no caso de pagamento, o credor.
10.1.	Sobre a jurisprudência mencionada, cumpre observar, quando do exame de mérito, que existem julgamentos em que o Tribunal reafirmou que o saque em espécie na conta específica do convênio dificulta o estabelecimento do nexo causal entre os recursos públicos e a execução das despesas, mas admitiu que, em alguns casos, o exame de todo o conjunto probatório existente nos autos permite que se faça a correlação necessária para a caracterização do nexo (Acórdão 1748/2016 - Plenário (Recurso de Revisão, Relator Ministro Vital do Rêgo) ; Acórdão 5423/2017-TCU-Segunda Câmara (Recurso de Reconsideração, Relator Ministro Aroldo Cedraz) ; Acórdão 3917/2016-TCU-Primeira Câmara (Recurso de Reconsideração, Relator Ministro Bruno Dantas) .
21	Em face da análise promovida, propõe-se rejeitar as alegações de defesa apresentadas pelo Sr. Dulcídio Ferreira Pinheiro/ex-Prefeito Municipal, uma vez que não foram suficientes para sanear as irregularidades a ele atribuídas, tampouco lograram afastar o débito imputado ao responsável. Ademais, inexistem nos autos elementos que demonstrem sua boa-fé ou a ocorrência de outros excludentes de culpabilidade. Desse modo, suas contas devem, desde logo, ser julgadas irregulares, nos termos do art. 202, § 6º, do Regimento Interno/TCU, procedendo-se à sua condenação em débito.
22	Com relação à ocorrência da prescrição da pretensão punitiva, este Tribunal aprovou por meio do Acórdão 1441/2016-TCU-Plenário (Relator - Ministro Benjamin Zymler) incidente de uniformização de jurisprudência em que firma o entendimento de que a matéria se subordina ao prazo prescricional de dez anos indicado no art. 205 do Código Civil, contado a partir da data de ocorrência da irregularidade a ser sancionada.
23	No presente caso, conforme o critério exposto no item 12 da instrução inicial (peça 6) , consideramos que as datas dos fatos geradores referem-se a dos saques, todos ocorridos em 2006, na Conta Corrente 14.534-3, Agência 783-8; Conta Corrente 14.539-4, Agência 783-8; Conta Corrente 14.537-8, Agência 783-8; e Conta Corrente 14.538-6, Agência 783-8, todas do Banco do Brasil.
24	O ato que ordenou a citação dos responsáveis ocorreu em 13/12/2017 (peça 8) , logo, deve-se reconhecer a prescrição da ação punitiva desse Tribunal.
CONCLUSÃO
25	Em face da análise promovida nos itens 7 (diligência) e 15/21 (citação) , propõe-se, respectivamente, considerar atendido o Ofício 769/2017-TCU/Secex/ES, de 14/12/2017; e rejeitar as alegações de defesa apresentadas pelo Sr. Dulcídio Ferreira Pinheiro/ex-Prefeito Municipal, uma vez que não foram suficientes para sanear as irregularidades a ele atribuídas.
26	Tendo em vista que não constam dos autos elementos que permitam reconhecer a boa-fé do responsável, sugere-se que as contas do Sr. Dulcídio Ferreira Pinheiro/ex-Prefeito Municipal, sejam julgadas irregulares, nos termos do art. 202, § 6º, do RI/TCU, com a imputação do débito atualizado monetariamente e acrescido de juros de mora, nos termos do art. 202, § 1º do RI/TCU. Por outro lado, não sugerimos a aplicação de sanção prevista no art. 57 da LOTCU, dado que reconhecemos neste parecer a prescrição da pretensão punitiva por parte desta Corte de Contas. 
PROPOSTA DE ENCAMINHAMENTO
27	Diante do exposto, submetemos os autos à consideração superior, propondo ao Tribunal:
27.1	rejeitar as alegações de defesa do Sr. Dulcídio Ferreira Pinheiro;
27.2	com fundamento nos arts. 1º, inciso I, 16, inciso III, alínea ‘c’ da Lei 8.443/1992 c/c os arts. 19 e 23, inciso III, da mesma lei, e com arts. 1º, inciso I, 209, inciso III, 210 e 214, inciso III, do Regimento Interno, que sejam julgadas irregulares as contas do Sr. Dulcídio Ferreira Pinheiro (CPF XXX.387.132-XX) , e condená-lo ao pagamento das quantias a seguir especificadas, com a fixação do prazo de quinze dias, a contar da notificação, para que comprove, perante este Tribunal (art. 214, inciso III, alínea ‘a’, do Regimento Interno) , o recolhimento da dívida aos cofres do Tesouro Nacional, atualizadas monetariamente a partir das respectivas datas até o efetivo recolhimento, abatendo-se na oportunidade quantia eventualmente ressarcida, na forma da legislação em vigor, tendo em vista que o responsável não comprovou a boa e regular aplicação total dos recursos públicos federais repassados ao município em 2006 para a execução do Programa de Proteção Social Básica (PSB) e do Programa de Proteção Social Especial (PSE) , considerando a prática de sacar valores das contas correntes específicas e repassá-los aos beneficiários/fornecedores, em desatenção ao disposto no artigo 20 da IN/STN 1/1997, alterada pela IN/STN 1/2004, que exige que os pagamentos devam ser feitos em cheques nominativos, conforme registrado na Nota Técnica 1205/2016 - CPCRFF/CGPC/DEFNAS, de 21/6/2016 (Peça 1, p. 3-5) , no Relatório de Tomada de Contas Especial 178/2016, de 17/10/2016 (p. 98-103) e nos itens 3.1.5 (p. 21) , 3.4.5 (p. 22-23) , 3.4.9 (p. 24-25) e 3.4.13 (p. 26-27) do Relatório de Fiscalização CGU 01020/2007 (p. 19-27) , bem como prejudicando o estabelecimento do nexo causal entre os valores federais recebidos e a execução do objeto pactuado, de acordo com jurisprudência desta Corte sobre a matéria (Acórdão 997/2015-TCU-Plenário, rel. BENJAMIN ZYMLER; 2.190/2015-TCU-2ª Câmara, rel. ANDRÉ DE CARVALHO; 3.451/2015-TCU-2ª Câmara, rel. ANDRÉ DE CARVALHO; 5.440/2015-TCU-1ª Câmara, rel. JOSÉ MÚCIO MONTEIRO; 5.678/2015-TCU-2ª Câmara, rel. MARCOS BEMQUERER; 6.951/2015-TCU-1ª Câmara, rel. AUGUSTO SHERMAN e 9.361/2015-TCU-2ª Câmara, rel. ANA ARRAES) :
	Banco do Brasil - Conta Corrente 14.534-3, Agência 783-8 - Item 3.1.5 do Relatório da CGU (p. 21) 

	Cheque
	Data
	Valor R$

	850009
	10/02/2006
	1.000,00

	850004
	04/05/2006
	1.000,00

	850005
	31/05/2006
	1.000,00

	850006
	30/06/2006
	1.000,00

	850007
	31/07/2006
	1.000,00

	850009
	29/09/2006
	720,63

	850010
	03/11/2006
	1.286,25

	Total
	7.006,88

	Banco do Brasil - Conta Corrente 14.539-4, Agência 783-8 - Item 3.4.5 do Relatório da CGU (p. 22-23) 

	Cheque
	Data
	Valor R$

	850003
	10/01/2006
	916,50

	850001
	27/03/2006
	1833,32

	850002
	10/04/2006
	916,98

	850003
	31/05/2006
	921,31

	850004
	30/06/2006
	916,66

	850005
	31/07/2016
	925,36

	850006
	01/09/2016
	921,06

	850007
	29/09/2006
	917,99

	850008
	03/11/2006
	922,31

	850009
	30/11/2006
	919,36

	850010
	28/12/2006
	918,99

	Total
	11.029,84

	Banco do Brasil - Conta Corrente 14.537-8, Agência 783-8 - Item 3.4.9 do Relatório da CGU (p. 24-25) 

	Cheque
	Data
	Valor R$

	850005
	10/02/2006
	6.300,00

	850001
	27/03/2006
	12.600,00

	850003
	04/05/2006
	6.300,00

	850004
	31/05/2006
	6.300,00

	850005
	30/06/2006
	6.300,00

	850006
	31/07/2006
	6.421,20

	850007
	01/09/2006
	6.334,23

	850008
	03/10/2006
	6.329,00

	850009
	03/11/2006
	6.329.56

	850010
	30/11/2006
	6.321,86

	850011
	28/12/2006
	6.315,99

	Total
	75.851,84

	Banco do Brasil - Conta Corrente 14.538-6, Agência 783-8 - Item 3.4.13 do Relatório da CGU (p. 26-27) 

	Cheque
	Data
	Valor R$

	850004
	31/05/2006
	4.255,00

	850005
	30/06/2006
	4.255,00

	850007
	01/09/2006
	4.273,00

	850009
	03/11/2006
	4.281,20

	850011
	26/12/2006
	4.264,74

	Total
	21.328,94

Valor atualizado e acrescido de juros de mora até 14/4/2018: R$ 382.563,76 (Peça 18) . 
RESPONSÁVEL: Sr. Dulcídio Ferreira Pinheiro (Peça 17) 
CPF XXX.387.132-XX
ENDEREÇO: Rua Santo Antônio S/N
BAIRRO: Santa Maria
MUNICÍPIO: Oeiras do Pará/PA
CEP: 68470-000;
27.3	autorizar, desde já, se requerido, o pagamento da dívida, em até 36 (trinta e seis) parcelas mensais consecutivas, nos termos do art. 26 da Lei 8.443, de 16 de junho de 1992, c/c o art. 217 do Regimento Interno, fixando ao responsável o prazo de quinze dias, a contar do recebimento da notificação, para que comprove perante este Tribunal o recolhimento da primeira parcela, e de 30 (trinta) dias, a contar da parcela anterior, para que comprove os recolhimentos das demais parcelas, devendo incidir sobre cada valor mensal, atualizado monetariamente, os juros devidos, na forma prevista na legislação em vigor; 
27.4	alertar o responsável que a falta de comprovação dos recolhimentos de qualquer parcela importará o vencimento antecipado do saldo devedor, nos termos do § 2º do art. 217 do Regimento Interno deste Tribunal;
27.5	autorizar, desde logo, nos termos do art. 28, inciso II, da Lei 8.443/1992, a cobrança judicial da dívida, caso não atendida a notificação; e
27.6	remeter cópia da deliberação que vier a ser proferida à Procuradoria da República no Estado do Pará, ao responsável e ao MDS e comunicar-lhes que o relatório e o voto que a fundamentarem podem ser acessados por meio do endereço eletrônico www.tcu.gov.br/acordaos e que, caso haja interesse, o Tribunal pode enviar-lhe cópia desses documentos sem qualquer custo.”.

III
2.	Adiante o Parecer do MP/TCU:
“Trata-se da tomada de contas especial instaurada pelo então Ministério do Desenvolvimento Social e Agrário em desfavor do exPrefeito Municipal de Oeiras do Pará/PA, Sr. Dulcídio Ferreira Pinheiro, em razão de irregularidades na prestação de contas de recursos repassados na modalidade fundo a fundo à conta dos programas sociais Proteção Social Básica - PSB e Proteção Social Especial - PSE, vinculados ao Fundo Nacional de Assistência Social - FNAS, no âmbito do Sistema Único de Assistência Social (SUAS) , no exercício de 2006.
Após o exame da defesa apresentada, a Secex/ES propõe, em essência, julgar irregulares as contas do exprefeito, condenando-o ao débito quantificado no feito, sem aplicação da multa prevista no art. 57 da Lei 8.443/1992, em face da incidência da prescrição da pretensão punitiva.
Com respeitosas escusas, divergimos do encaminhamento proposto pelas razões adiante aduzidas.
A irregularidade que motivou a citação foi a realização de saques da conta específica do convênio para repasse aos beneficiários do programa, infringindo dispositivo da IN/STN 01/1997, consoante se observa do seguinte trecho do ofício de citação:
tendo em vista que o responsável não comprovou a boa e regular aplicação total dos recursos públicos federais repassados ao município em 2006 para a execução do Programa de Proteção Social Básica (PSB) e do Programa de Proteção Social Especial (PSE) , considerando a prática de sacar valores das contas correntes específicas e repassá-los aos beneficiários/fornecedores, em desatenção ao disposto no artigo 20 da IN/STN 1/1997, alterada pela IN/STN 1/2004, que exige que os pagamentos devam ser feitos em cheques nominativos, conforme registrado na Nota Técnica 1205/2016 - CPCRFF/CGPC/DEFNAS, de 21/6/2016 (Peça 1, p. 3-5) , no Relatório de Tomada de Contas Especial 178/2016, de 17/10/2016 (p. 98-103) e nos itens 3.1.5 (p. 21) , 3.4.5 (p. 22-23) , 3.4.9 (p. 24-25) e 3.4.13 (p. 26-27) do Relatório de Fiscalização CGU 01020/2007 (p. 19-27) , bem como prejudicando o estabelecimento do nexo causal entre os valores federais recebidos e a execução do objeto pactuado (grifo acrescido) .
O exgestor argumentou em sua defesa que o município não contava com nenhuma agência bancária, ‘sendo necessário que as pessoas que precisem realizar qualquer atendimento bancário se dirijam até a capital paraense, que dista em torno de 12 horas, em viagem de navio, ou por meio de avião bimotor, o que encareceria ainda mais o trajeto. Ou tinham de se deslocar até o Município de Cametá, cujo trajeto de ônibus e barco também durava em torno de 12 horas’.
Também juntou ao feito cópia da sentença judicial com julgamento pela improcedência da ação civil pública, em razão da inexistência de ato de improbidade administrativa por parte do exPrefeito (2ª vara da seção judiciária da Justiça Federal do Pará) . Da aludida sentença reproduziu os seguintes trechos que tratam justamente do ponto central do presente feito:
Igualmente se trata de mera irregularidade administrativa, devendo tal alegação ser relativizada, uma vez que ficou fartamente demonstrada, pelos depoimentos colhidos durante a instrução processual, a inexistência de agência bancaria no Município de Oeiras do Para, o que dificultava o pagamento de pequenos valores por meio de cheques aos empresários locais, ensejando a ocorrência de saques diretamente da conta do programa, pelo Tesoureiro do município, que tinha de se deslocar até Cametá. Ressalte-se que a logística para a realização do saque era difícil até mesmo para o agente administrativo, o qual informou em seu depoimento que ia constantemente com o ex-prefeito, até Cametá, de barco, e voltavam de avião, por motivos de segurança.
Também não há nos autos comprovação de ter havido vontade deliberada do agente de enriquecer-se ilicitamente ou violar os princípios da Administração Pública, o que também afasta a punição pelas demais espécies de improbidade para as quais se exige o elemento subjetivo doloso.
O auditor da Secex/ES mostrou-se propenso a sopesar a particular situação do município, mas entendeu que a ausência de elementos a revelar o nexo causal impedia o acolhimento da defesa. Eis a sua análise: 
16. Sobre o fato de inexistir agência bancária do Município de Oeiras do Pará/PA, entendemos que até poderia atenuar a ocorrência de que a prefeitura adotava a prática de sacar a integralidade da despesa e repassá-la àqueles que confirmavam o pagamento com recibos, desde que as alegações de defesa viessem acompanhadas de elementos que comprovassem o nexo de causalidade entre os recursos recebidos e a execução dos programas, tais como notas fiscais, recibos, extratos bancários, contratos oriundos de processos licitatórios ou de dispensas/inexigibilidades devidamente justificada e outros.
18. Além disso, na busca de tais documentos faltantes, reafirmamos que esta Secex/ES realizou diligência junto ao MDS, para o encaminhamento de cópia da documentação que subsidiou o exame do Processo 71000.040057/2016-65, referente à Tomada de Contas Especial, em razão de irregularidades na prestação de contas de recursos repassados na modalidade fundo a fundo à conta dos programas sociais Proteção Social Básica - PSB e Proteção Social Especial - PSE, vinculados ao Fundo Nacional de Assistência Social - FNAS, no âmbito do Sistema Único de Assistência Social, no exercício de 2006.
19	Apesar do insucesso da busca de tais documentos, deve-se assinalar que compete ao gestor provar a regular aplicação dos valores que lhe foram confiados para consecução do objeto pactuado, conforme expressa disposição constitucional contida no art. 70, parágrafo único, bem assim do disposto no art. 93 do Decreto-lei 200/1967, c/c o art. 66 do Decreto 93.872/1986.
Antes de adentrar o mérito, convém fazer observação sobre o que foi dito pelo auditor, em suas palavras iniciais, acerca da vigência do princípio da independência das instâncias. Com efeito, esse é um ponto que não suscita qualquer controvérsia. No entanto, se por um lado não há vinculação de juízo no caso vertente, por outro nada impede que as provas colhidas em juízo possam ser consideradas livremente no TCU para formação de seu julgamento.
Restou apurado que não havia agência bancária no município e que a mais próxima ficava a longas horas de distância, o que evidentemente gerava embaraços para o bom funcionamento do programa de cunho social, cujos beneficiários são - justamente pela essência das ações de proteção - pessoas em situação de vulnerabilidade social. É certo que o deslocamento de tais beneficiários para realizar os saques, nas condições narradas na colheita de depoimentos constantes da sentença, importaria elevado custo financeiro, reduzindo sensivelmente os benefícios esperados.
O contraponto feito pelo auditor diz respeito à ausência de documentos comprobatórios da despesa, tais como recibos e notas fiscais, que pudessem estabelecer o liame causal, questão relevante que requer exame. 
Antes disso, vale destacar a diligente ação do auditor, solicitando ao concedente a íntegra dos documentos referentes à prestação de contas, cujo material remetido não trouxe, contudo, a documentação adicional desejada.
Retornando ao ponto central, percebemos que há uma particularidade no feito que reduz substantivamente o peso da ausência dessas peças solicitadas. É que os comprovantes de despesa foram especificamente analisados pela CGU, havendo sobre eles expressa manifestação da Controladoria. 
Ao estudarmos os documentos do presente processo percebemos que a razão da presente tomada de contas especial não foi a constatação de irregularidades no exame dos documentos da prestação de contas, mas as constatações do Relatório de Fiscalização da CGU 01020/2007, resultante do 24° Sorteio de Projeto de Fiscalização a Partir de Sorteios Públicos da CGU, em que restaram impugnadas certas despesas. É isso que consta na Nota Técnica 1205/201 da Coordenação Geral de Prestação de Contas do Fundo Nacional de Assistência Social (vide peça 1, p. 4) .
O referido Relatório de Fiscalização da CGU encontra-se nos autos. A parte que diz respeito aos recursos objeto desta TCE encontra-se à peça 1, pp. 21 a 26, abordando os seguintes programas: a) Programa de Erradicação do Trabalho Infantil; b) Programa Agente Jovem; c) Centro de Referência da Assistência Social; d) Piso Básico de Transição. 
A constatação para todos os programas foi exatamente a mesma: ‘saques realizados em conta corrente específica do programa de valores divergentes dos comprovantes de despesa apresentados’. 
Para cada um desses programas o Relatório apresenta tabela relacionando data dos saques, valores, documento comprobatório de despesa (recibo ou nota fiscal) , respectivos valores e credor/beneficiário.
O primeiro aspecto a destacar é que o acesso dos servidores da CGU aos documentos comprobatórios das despesas (notas fiscais e recibos) revela que tais peças foram produzidas e compuseram a prestação de contas. A prova disso está na descrição das evidências que sustentaram o trabalho realizado pelos servidores da CGU, conforme transcrição literal: ‘prestação de contas do CRA, referente ao exercício de 2006 e janeiro a julho de 2007, notas fiscais, recibos e extrato bancário da conta corrente 14.537-8 da agência 783-8 do Banco do Brasil’.
É importante ressaltar, ainda, que não houve por parte dos servidores da CGU impugnação dos documentos de despesa propriamente ditos, dos destinatários dos recursos ou mesmo da natureza dos gastos, situações que conformariam débito. 
O que houve foi a reprovação pelo descasamento, em 16 casos (entre 40 analisados) , entre o valor do saque e a soma das despesas correspondentes. Isso fica claro no exame das tabelas elaboradas pelos auditores, que demonstram que cada saque fez face a vários pagamentos.
No exame das situações descritas de descasamento de valores, não encontramos diferenças significativas. A título de ilustração, tome-se o saque referente ao cheque 85002, no montante de R$ 916,98, cujos valores teriam sido destinados a dois beneficiários, na quantia individual de R$ 458,33, somando R$ 916,66, o que representa uma diferença de R$ 0,32.
No contexto excepcional observado neste processo, com a constatação de saques em conta corrente - contrários às normas, mas admissíveis na situação excepcional vivenciada no município - entendemos que pequenas diferenças de valores não têm densidade suficiente para resultar na imputação de débito integral dos montantes e podem ser atribuídas ao saque para pagamento de vários beneficiários e a erros operacionais. Poder-se-ia cogitar de imputar débito no montante correspondente às diferenças entre o valor do saque e a soma dos pagamentos realizados, porém, no exame amostral que empreendemos as diferenças somam quantias muito baixas.
Enfim, sopesando as situações particulares e extraordinárias que marcam o presente processo, opinamos por que as contas sejam julgadas regulares com ressalvas, dando quitação ao responsável, com fundamento nos arts. 1º, inciso I; 16, inciso II; 18 e 23, inciso II, da Lei 8.443/1992.
É a manifestação deste representante do Ministério Público junto ao TCU. “.
É o relatório.

Brenda Araújo Di Iorio Braga (OAB/PA 15.692)

Procurador Marinus Eduardo de Vries Marsico.

TOMADA DE CONTAS ESPECIAL. REPASSE DE RECURSOS FUNDO A FUNDO. SUAS. SAQUES REALIZADOS A PARTIR DA CONTA ESPECÍFICA. MUNICÍPIO SEM AGÊNCIA BANCÁRIA. DIFERENÇAS ÍNFIMAS NOS VALORES ATRIBUÍDOS AOS BENEFICIÁRIOS. CONTAS REGULARES COM RESSALVAS. QUITAÇÃO.

TOMADA DE CONTAS ESPECIAL (TCE)

Secretaria de Controle Externo no Estado do Espírito Santo (SECEX-ES).

Em exame tomada de contas especial instaurada pelo então Ministério do Desenvolvimento Social e Agrário em desfavor do ex-prefeito Municipal de Oeiras do Pará/PA, Sr. Dulcídio Ferreira Pinheiro (gestão 2005-2008) , em razão de irregularidades na prestação de contas de recursos repassados na modalidade fundo a fundo à conta dos programas sociais Proteção Social Básica - PSB e Proteção Social Especial - PSE, vinculados ao Fundo Nacional de Assistência Social - FNAS, no âmbito do Sistema Único de Assistência Social (SUAS) , no exercício de 2006
Para a execução, no exercício de 2006, dos Programas de Proteção Social Básica (PSB) e do de Proteção Social Especial (PSE) , o FNAS repassou à Prefeitura Municipal de Oeiras do Pará/PA o montante original de R$ 179.823,26, consoante detalhamento à peça 1, p. 14-15.
Ocorre que, no âmbito do 24° Sorteio de Projeto de Fiscalização a Partir de Sorteios Públicos da CGU (peça 1, p. 4) , o Controle Interno impugnou determinadas despesas dos repasses em questão, a partir da constatação de “saques realizados em conta corrente específica do programa de valores divergentes dos comprovantes de despesa apresentados” (peça 1, p. 21-26) . 
Nas palavras da unidade técnica, os beneficiários dos programas “não recebiam em cheques nominativos, uma vez que a prefeitura adotava a prática de sacar a integralidade da despesa e repassá-las àqueles que confirmavam o pagamento com recibos” (peça 19) . Tais constatações fundamentaram a presente tomada de contas especial. 
Já no âmbito do TCU, primeiramente foi realizada uma diligência ao então Ministério do Desenvolvimento Social (peça 9) , solicitando “cópia da documentação, em meio magnético, que subsidiou o exame do Processo”.
Após recebimento da cópia do processo em epígrafe (peça 11) , foi realizada a citação do Sr. Dulcídio Ferreira Pinheiro, quanto à “não comprovação da boa e regular aplicação total dos recursos públicos federais repassados (..) , considerando a prática de sacar valores das contas correntes específicas e repassá-los aos beneficiários/fornecedores, em desatenção ao disposto no artigo 20 da IN/STN 1/1997, alterada pela IN/STN 1/2004, que exige que os pagamentos devam ser feitos em cheques nominativos, (..) , bem como prejudicando o estabelecimento do nexo causal entre os valores federais recebidos e a execução do objeto pactuado” (peça 12 – g.n.) . 
Após o exame da defesa apresentada à peça 16, a Secex/ES propõe, em essência, julgar irregulares as contas do ex-prefeito, condenando-o de débito que perfaz a monta de R$ 108.887,94, em valores históricos, sem aplicação da multa prevista no art. 57 da Lei 8.443/1992, em face da incidência da prescrição da pretensão punitiva (peça 19) . 
A unidade técnica registra que, apesar de considerar atendida a diligência realizada junto à Pasta ministerial (Ofício 769/2017-TCU/SECEX-ES) , não consta da cópia encaminhada a documentação comprobatória das despesas incorridas pela convenente, tais como, cópias de recibos, notas fiscais, cheques emitidos e extratos bancários. Assim, o exame minucioso da TCE “não traz elementos novos capazes de afastar o débito ou a responsabilidade imputada” (peça 19, item 7) .
Nesse sentido, embora reconheça a situação excepcional do município, no qual inexistia agência bancária, a Secex-ES entendeu que inexistem nos autos elementos que permitam o reconhecimento do “nexo de causalidade entre os recursos recebidos e a execução dos programas, tais como notas fiscais, recibos, extratos bancários, contratos oriundos de processos licitatórios ou de dispensas/inexigibilidades devidamente justificada e outros” (peça 19, item 16) , tendo em vista o insucesso da diligência promovida junto ao MDS e a não apresentação pelo responsável. 
O MP/TCU, a seu turno, divergiu da proposta, propondo o julgamento pela regularidade com ressalvas (peça 22) , uma vez que:
Para cada um desses programas o Relatório apresenta tabela relacionando data dos saques, valores, documento comprobatório de despesa (recibo ou nota fiscal) , respectivos valores e credor/beneficiário.
O primeiro aspecto a destacar é que o acesso dos servidores da CGU aos documentos comprobatórios das despesas (notas fiscais e recibos) revela que tais peças foram produzidas e compuseram a prestação de contas. A prova disso está na descrição das evidências que sustentaram o trabalho realizado pelos servidores da CGU, conforme transcrição literal: “prestação de contas do CRA, referente ao exercício de 2006 e janeiro a julho de 2007, notas fiscais, recibos e extrato bancário da conta corrente 14.537-8 da agência 783-8 do Banco do Brasil”.
É importante ressaltar, ainda, que não houve por parte dos servidores da CGU impugnação dos documentos de despesa propriamente ditos, dos destinatários dos recursos ou mesmo da natureza dos gastos, situações que conformariam débito. 
O que houve foi a reprovação pelo descasamento, em 16 casos (entre 40 analisados) , entre o valor do saque e a soma das despesas correspondentes. Isso fica claro no exame das tabelas elaboradas pelos auditores, que demonstram que cada saque fez face a vários pagamentos.
No exame das situações descritas de descasamento de valores, não encontramos diferenças significativas. A título de ilustração, tome-se o saque referente ao cheque 85002, no montante de R$ 916,98, cujos valores teriam sido destinados a dois beneficiários, na quantia individual de R$ 458,33, somando R$ 916,66, o que representa uma diferença de R$ 0,32.
No contexto excepcional observado neste processo, com a constatação de saques em conta corrente – contrários às normas, mas admissíveis na situação excepcional vivenciada no município – entendemos que pequenas diferenças de valores não têm densidade suficiente para resultar na imputação de débito integral dos montantes e podem ser atribuídas ao saque para pagamento de vários beneficiários e a erros operacionais. Poder-se-ia cogitar de imputar débito no montante correspondente às diferenças entre o valor do saque e a soma dos pagamentos realizados, porém, no exame amostral que empreendemos as diferenças somam quantias muito baixas. (g.n.) 
 
Endosso o entendimento do Parquet especial.
Observo que o cerne da irregularidade ensejadora da presente TCE decorreu da constatação do Controle Interno, segundo o qual, os “valores dos cheques sacados da conta corrente (..) não correspondem aos das notas fiscais e recibos apresentados”, sendo que, “em várias ocasiões um único cheque foi usado para o pagamento de credores diferentes, não sendo possível identificar o credor” (CC 14534-3 – Programa Social de Erradicação do Trabalho Infantil - Jornada Urbana; CC 14539-4 - Piso Básico Variável; CC 14537-8 - Piso Básico Fixo; CC 14538-6 - Piso Básico de Transição) .
Primeiramente, apesar de contrariar a legislação vigente à época, considero que a realização de saques da conta específica pode ser admitida, em caráter excepcional, dado o contexto local. Neste cenário, não se afiguraria razoável exigir a emissão de cheque nominativo ao beneficiário e, consequentemente, seu deslocamento para realização dos saques, com indesejado risco e custo financeiro.
Nesse sentido, trago à lume trecho da sentença judicial que julgou improcedente ação civil pública em face do ex-prefeito (peça 14, p. 33) , a partir da qual é possível contextualizar a referida circunstância:
Igualmente se trata de mera irregularidade administrativa, devendo tal alegação ser relativizada, uma vez que ficou fartamente demonstrada, pelos depoimentos colhidos durante a instrução processual, a inexistência de agência bancaria no Município de Oeiras do Para, o que dificultava o pagamento de pequenos valores por meio de cheques aos empresários locais, ensejando a ocorrência de saques diretamente da conta do programa, pelo Tesoureiro do Município, que tinha de se deslocar até Cametá. Ressalte-se que a logística para a realização do saque era difícil até mesmo para o agente administrativo, o qual informou em seu depoimento que ia constantemente com o ex-prefeito, até Cametá, de barco, e voltavam de avião, por motivos de segurança. (g.n.) 
Ainda a este respeito, destaco alegação do ex-gestor no sentido de que “necessário que as pessoas que precisem realizar qualquer atendimento bancário se dirijam até a capital paraense, que dista em torno de 12 horas, em viagem de navio, ou por meio de avião bimotor, o que encareceria ainda mais o trajeto. Ou tinham de se deslocar até o Município de Cametá, cujo trajeto de ônibus e barco também durava em torno de 12 horas”.
Nesta esteira, restaria pendente a avaliação quanto ao nexo de causalidade dos recursos repassados.
A este respeito, embora não seja possível atestar cabalmente a aplicação dos recursos públicos à destinação predefinida, mas tomando por base o relato produzido pela CGU, entendo que é possível concluir pela existência da documentação comprobatória das despesas, tais como notas fiscais e recibos, consoante apontado pelo MP/TCU. 
A partir da análise desta documentação, o Controle Interno identificou, em dezesseis dos quarenta casos analisados, o descasamento entre o valor do saque e a soma das despesas correspondentes. 
No entanto, perfilho-me à proposta exarada pelo Parquet, no sentido de que pequenas diferenças de valores são insuficientes para fundamentar a imputação de débito integral dos respectivos montantes e podem ser atribuídas ao saque para pagamento de vários beneficiários.
Com efeito, proponho que seja expedida quitação ao responsável, em razão do julgamento pela regularidade com ressalva das presentes contas.
Ante o exposto, manifesto-me por que o Tribunal aprove o acórdão que ora submeto à deliberação deste Colegiado.
TCU, Sala das Sessões Ministro Luciano Brandão Alves de Souza, em 12 de março de 2019.
AUGUSTO SHERMAN CAVALCANTI 
Relator